ACORDAO-COMPLETO-2437389

ACÓRDÃO 12578/2020 ATA 40/2020 - SEGUNDA CÂMARA

VISTA, relatada e discutida esta tomada de contas especial, instaurada pela Superintendência Regional do Incra no Estado de São Paulo em desfavor de Antônio Carlos Ribeiro de Souza, na condição de presidente da ONG Viradouro Contra a Fome, diante da inexecução do objeto e impugnação da prestação de contas dos recursos repassados por força do Termo de Convênio Incra/CRT/SP/10.000/2009 - Siconv/Siafi 725207/2009, celebrado entre a entidade e o Incra, que teve por objeto o diagnóstico sobre a infraestrutura e as políticas públicas nos projetos de assentamento Perdizes e Formiga, no estado de São Paulo.
ACORDAM os ministros do Tribunal de Contas da União, reunidos em sessão da 2ª Câmara, ante as razões expostas pela relatora, e com fundamento nos arts. 1º, inciso I, 16, inciso III, alínea "c", e § 3º, 19, 23, inciso III, 26, 28, inciso II, 57 e 58, inciso II, da Lei 8.443/1992 c/c os arts. 209, inciso III, 210, 214, inciso III, 215 a 217, 267 e 268, inciso II, do Regimento Interno, em: 
9.1. rejeitar as alegações de defesa apresentadas por Antônio Carlos Ribeiro de Souza e pela ONG Viradouro Contra a Fome e julgar irregulares suas contas;
9.2. rejeitar as razões de justificativa de Antônio Carlos Ribeiro de Souza;
9.3. condená-los, solidariamente, ao recolhimento aos cofres do Instituto Nacional de Colonização e Reforma Agrária das quantias a seguir especificadas, atualizadas monetariamente e acrescidas de juros de mora a partir das datas discriminadas até a data do pagamento, abatendo-se, na oportunidade, o montante ressarcido:
	Data da ocorrência
	Valor original
	Crédito/Débito

	12/2/2010
	R$ 50.000,00
	D

	10/9/2010
	R$ 47.500,00
	D

	7/4/2011
	R$ 35.000,00
	D

	6/7/2011
	R$ 39.235,09
	C

9.4. aplicar as multas de R$ 70.000,00 (setenta mil reais) e R$ 50.000,00 (cinquenta mil reais) a Antônio Carlos Ribeiro de Souza e à ONG Viradouro Contra a Fome, respectivamente, a serem recolhidas aos cofres do Tesouro Nacional, com atualização monetária calculada da data deste acórdão até a data do pagamento, se este for efetuado após o vencimento do prazo abaixo estipulado;
9.5. fixar prazo de 15 (quinze) dias, a contar das notificações, para comprovação, perante o Tribunal, do recolhimento das dívidas acima imputadas;
9.6. autorizar a cobrança judicial das dívidas, caso não atendidas as notificações;
9.7. autorizar o seu pagamento em até 36 (trinta e seis) parcelas mensais consecutivas, caso venha a ser solicitado pelos responsáveis antes do envio do processo para cobrança judicial;
9.8. fixar o vencimento da primeira parcela em 15 (quinze) dias, a contar do recebimento das notificações, e o das demais a cada 30 (trinta) dias, com incidência dos respectivos encargos legais sobre o valor de cada prestação; 
9.9. alertar aos responsáveis que a inadimplência de qualquer parcela acarretará vencimento antecipado do saldo devedor;
9.10. enviar cópia desta deliberação ao procurador-chefe da Procuradoria da República no Estado de São Paulo, para as providências cabíveis;
9.11. dar ciência desta deliberação ao Instituto Nacional de Colonização e Reforma Agrária.

Tomada de contas especial instaurada em razão da inexecução do objeto e impugnação da prestação de contas de recursos repassados por força de termo de convênio que teve por objeto o diagnóstico sobre a infraestrutura e as políticas públicas nos projetos de assentamento no estado de São Paulo.

Segunda Câmara

Superintendência Regional do Incra no Estado de São Paulo.

3. Responsáveis: Antônio Carlos Ribeiro de Souza (CPF XXX.579.128-XX) e Viradouro Contra a Fome (CNPJ 05.828.509/0001-40).

13.1. Ministros presentes: Augusto Nardes (na Presidência), Aroldo Cedraz e Ana Arraes (Relatora).
13.2. Ministro-Substituto convocado: Marcos Bemquerer Costa.
13.3. Ministro-Substituto presente: André Luís de Carvalho.

ANA ARRAES

Transcrevo, a seguir, a instrução elaborada por auditor da Secretaria de Controle Externo de Tomada de Contas Especial - SecexTCE, que contou com a anuência de seus dirigentes (peças 36 a 38) :
"INTRODUÇÃO
1.	Trata-se de tomada de contas especial instaurada pela Superintendência Regional do Incra no Estado de São Paulo (SR-08-SP) , em desfavor do Sr. Antônio Carlos Ribeiro de Souza, na condição de presidente da Viradouro Contra a Fome, em razão de inexecução do objeto e impugnação da prestação de contas dos recursos repassados por força do Termo de Convênio Incra/CRT/SP/10.000/2009 - Siconv/Siafi 725207/2009 (peça 2, p. 55-63) , celebrado entre a Viradouro Contra a Fome e o Incra, que teve por objeto o diagnóstico sobre a infraestrutura e as políticas públicas nos projetos de assentamento Perdizes e Formiga, no Estado de São Paulo.
HISTÓRICO 
2.	O valor do ajuste para consecução do objeto pactuado foi de R$ 97.500,00, sem contrapartida, conforme estabelecido na cláusula terceira do termo de convênio. O convênio teve vigência inicial pelo período de 31/12/2009 a 17/12/2010 (peça 2, p. 60) , tendo sido celebrado termo aditivo em 29/12/2010 (peça 2, p. 52-54) , tendo por objeto a ampliação das atividades a serem desenvolvidas, o acréscimo de R$ 35.000,00 e a prorrogação da vigência contratual para 30/5/2011.
3.	Os recursos previstos foram descentralizados em 3 parcelas: a primeira, no valor de R$ 50.000,00, por meio da Ordem Bancária 2010OB800115, de 10/2/2010; a segunda, no valor de R$ 47.500,00, por meio da Ordem Bancárias 2010OB801298, em 8/9/2010; e a terceira, no valor de R$ 35.000,00, por meio da Ordem Bancária 2011OB800284, em 4/4/2011, conforme relação constante da peça 2, p. 85.
4.	A tabela seguinte demonstra as datas dos créditos na conta corrente do convênio, conforme informações dos extratos bancários.
	Parcela (R$) 
	Data do crédito
	Localização Extrato

	50.000,00
	12/2/2010
	Peça 2, p. 223

	47.500,00
	10/9/2010
	Peça 2, p. 226

	35.000,00
	7/4/2011
	Peça 2, p. 229

5.	Conforme o plano de trabalho (peça 2, p. 23-27) , as atividades do convênio seriam executadas em duas metas. A primeira consistiria no levantamento de informações como infraestrutura regional, interlocutores das esferas federais, estaduais e municipais, políticas públicas relacionadas aos assentamentos e levantamento bibliográfico para suporte das demais etapas. Na sequência seriam realizadas entrevistas com os assentados de forma a identificar os anseios, percepções e expectativas para os projetos e desenvolvimento da agricultura familiar. Em suma, a primeira meta seria um diagnóstico das condições físicas e sociais dos assentamentos.
6.	A segunda meta seria a elaboração de uma estratégia de melhoria da qualidade de vida dos assentados, com a elaboração de cartilhas de orientação, palestras de divulgação dos materiais produzidos tratando de temas como políticas públicas, direitos previdenciários e de seguridade social, além de reuniões com os interlocutores locais, órgãos públicos e entidades sociais, a fim de garantir a aplicação da estratégia formulada por meio dos diagnósticos realizados.
7.	A primeira meta seria executada com os recursos do convênio, enquanto que a segunda seria executada com recursos do termo aditivo.
8.	Para a realização dos levantamentos e entrevistas, a entidade Viradouro Contra a Fome realizou a contratação de duas empresas e de uma gráfica. O acompanhamento das atividades desenvolvidas ocorreu somente na fase da prestação de contas. O parecer técnico da prestação de contas (peça 2, p. 204-205) relata que a Meta 1 foi concluída parcialmente, enquanto que os recursos referentes à Meta 2 foram restituídos, sem que a convenente executasse essa meta. Além disso, foi relatada a necessidade de complementação das informações financeiras da prestação de contas.
9.	Uma vez que a convenente não regularizou as informações requeridas, foi promovida a notificação da entidade, que se manteve silente. Promoveu-se, ainda, vistoria in loco nas instalações da Viradouro Contra a Fome. O relatório de vistoria (peça 3, p. 39-41) apontou novas falhas relacionadas ao procedimento de licitação das empresas contratadas para a prestação dos serviços, não identificação dos prestadores de serviços contratados e ausência dos relatórios das atividades concluídas, o que determinou a indicação de instauração de tomada de contas especial.
10.	A Viradouro Contra a Fome foi notificada pelo Incra em 11/9/2017 (peça 3, p. 66) para que recolhesse o débito. O Sr. Antônio Carlos Ribeiro de Souza Houve recebeu o expediente em 28/9/2017 (peça 3, p. 70) . Em 13/9/2017 a entidade foi citada ainda por meio de edital (peça 3, p. 96) . Os responsáveis não apresentaram alegações de defesa, tampouco recolheram os valores determinados.
11.	Em razão do não saneamento das irregularidades apontadas e da não devolução dos recursos, instaurou-se Tomada de Contas Especial. No Relatório de TCE (peça 4, p. 29-49) consta como motivo para a instauração da TCE a ocorrência de prejuízo ao erário oriundo da rejeição do objeto pelo fiscal técnico e impugnação de despesas. O débito imputado foi de R$ 94.692,90 e referiuse à primeira e segunda parcelas repassadas, subtraído do valor restituído pela entidade, que englobou o valor recebido por meio do aditivo e dos rendimentos obtidos, conforme comprovante de pagamento de GRU (peça 2, p. 220) . Foram responsabilizados solidariamente o Sr. Antônio Carlos Ribeiro de Souza (na condição de gestor da entidade) e a ONG Viradouro contra a Fome (por ter sido beneficiado com a transferência de recursos) .
12.	Por meio do Relatório de Auditoria 12/2018 (peça 4, p. 59-61) a Secretaria Federal de Controle Interno ratificou as conclusões do Relatório de TCE. Após serem emitidos o Certificado de Auditoria, o Parecer do Dirigente e o Pronunciamento Ministerial (peça 4, p. 62-65 e 68) , pela irregularidade das contas, o processo foi remetido a esse Tribunal.
13.	Na instrução inicial (peça 5) , entendeu-se necessária a realização de diligência ao Incra para que encaminhasse os seguintes documentos/informações, em meio magnético:
a) relatórios finais elaborados pela empresa Herrmann Pesquisas e Marketing SC Ltda.;
b) evidências utilizadas pelo fiscal do convênio, Sr. Ailton Sadão Moryama, que justificaram a celebração de aditivo e a indicação de conclusão parcial do objetivo do convênio;
c) cópia integral do processo administrativo referente ao convênio em tela contemplando as informações desde a fase de seleção da entidade até a prestação de contas final; e
d) cópia dos questionários de entrevistas dos assentados e a relação nominal dos assentados entrevistados e os alocados nos assentamentos de Perdizes e Formiga à época dos fatos.
14.	Após análise dos documentos/informações apresentados, concluiu-se, na instrução à peça 13, pela necessidade de realização de citação e audiência, nos termos abaixo:
a) realizar a citação do Sr. Antônio Carlos Ribeiro de Souza (CPF XXX.579.128-XX) , presidente da Ong Viradouro Contra a Fome (CNPJ 05.828.509/0001-40) no período de dezembro de 2009 a maio de 2011, solidariamente com a Ong Viradouro Contra a Fome (CNPJ 05.828.509/0001-40) , com fundamento nos arts. 10, § 1º, e 12, incisos I e II, da Lei 8.443/1992, c/c o art. 202, incisos I e II, do RI/TCU, para que, no prazo de quinze dias, apresentem alegações de defesa e/ou recolham aos cofres do Instituto Nacional de Colonização e Reforma Agrária, as quantias abaixo indicadas, atualizadas monetariamente a partir das respectivas datas até o efetivo recolhimento, abatendo-se na oportunidade a quantia eventualmente ressarcida, na forma da legislação em vigor, em decorrência das irregularidades descritas abaixo:
Quantificação do débito:
	Data da ocorrência
	Valor original
	Crédito/Débito

	12/2/2010
	R$ 50.000,00
	D

	10/9/2010
	R$ 47.500,00
	D

	7/4/2011
	R$ 35.000,00
	D

	6/7/2011
	R$ 39.235,09
	C

Valor total do débito atualizado até 11/11/2019: R$ 160.064,26.
Irregularidade: não comprovação da boa e regular aplicação dos recursos relativos à Meta 1 do Convênio Incra/CRT/SP/10.000/2009 (Siconv/Siafi 725207/2009) , em razão de irregularidades na documentação apresentada pela convenente e de não ter sido demonstrado como os trabalhadores rurais assentados no Programa de Reforma Agrária teriam se beneficiado com os objetivos do convênio e qual a sua utilidade.
Dispositivos violados: parágrafo único do art. 70 da Constituição Federal; art. 145 do Decreto 93.872/1986; art. 56 da Portaria Interministerial MPOG/MF/CGU 127/2008 e Cláusula Segunda, II, 'a', do Termo de Convênio.
Conduta: deixarem de apresentar a documentação necessária à aprovação da prestação de contas dos recursos relativos à Meta 1 do Convênio Incra/CRT/SP/10.000/2009 (Siconv/Siafi 725207/2009) , bem como não atingir os objetivos previstos na referida meta.
Nexo de causalidade: a ausência de documentação necessária à aprovação da prestação de contas dos recursos relativos à Meta 1 do Convênio Incra/CRT/SP/10.000/2009 (Siconv/Siafi 725207/2009) resultou em presunção de dano ao erário; o não atingimento dos objetivos previstos na referida meta resultou em dano ao erário correspondente ao valor repassado sem contrapartida em alcance social.
Culpabilidade: não há excludentes de ilicitude, de culpabilidade e de punibilidade; é razoável supor que o responsável tinha consciência da ilicitude de sua conduta; era exigível conduta diversa da praticada, qual seja, apresentar a documentação necessária à aprovação da prestação de contas dos recursos relativos à Meta 1 do convênio e executar a referida meta do convênio a fim de atingir os objetivos previstos no ajuste firmado.
b) ouvir o Sr. Antônio Carlos Ribeiro de Souza (CPF XXX.579.128-XX) , presidente da Ong Viradouro Contra a Fome (CNPJ 05.828.509/0001-40) no período de dezembro de 2009 a maio de 2011, em audiência, com fundamento nos arts. 10, § 1º, e 12, incisos I e III, da Lei 8.443/1992 c/c o art. 202, incisos I e III, do RI/TCU, para que, no prazo de quinze dias, apresente razões de justificativa quanto à irregularidade descrita abaixo:
Irregularidade: realização de licitação na modalidade Convite, embora o Parágrafo Sexto da Cláusula Terceira do Termo de Convênio tivesse previsto a obrigatoriedade ao uso obrigatório do pregão, preferencialmente na forma eletrônica.
Dispositivos violados: Parágrafo Sexto da Cláusula Terceira do Termo de Convênio.
Conduta: realizar licitação na modalidade Convite, embora o Parágrafo Sexto da Cláusula Terceira do Termo de Convênio tivesse previsto a obrigatoriedade ao uso obrigatório do pregão, preferencialmente na forma eletrônica.
Nexo de causalidade: a realização de licitação na modalidade Convite, embora o Parágrafo Sexto da Cláusula Terceira do Termo de Convênio tivesse previsto a obrigatoriedade ao uso obrigatório do pregão, preferencialmente na forma eletrônica, resultou em descumprimento do ajuste firmando com o Incra. 
Culpabilidade: não há excludentes de ilicitude, de culpabilidade e de punibilidade; é razoável supor que o responsável tinha consciência da ilicitude de sua conduta; era exigível conduta diversa da praticada, qual seja, aplicar a modalidade de licitação prevista no Termo de Convênio.
15.	Em cumprimento ao pronunciamento da unidade (peça 15) , foram efetuadas citação e audiência dos responsáveis, nos moldes adiante:
	Ofício
	Data do ofício
	Data de Recebimento do Ofício
	Destinatário
	Nome do Recebedor do Ofício
	Observação
	Fim do Prazo para defesa

	OFÍCIO 14719/2019-TCU/Seproc (peça 18) 
	10/12/2019
	30/12/2019 (AR de peça 34) 
	ONG Viradouro contra a Fome
	Paulo Barbosa
	Ofício recebido no endereço do responsável, conforme pesquisa de endereço no Sistema da Receita Federal (peça 16) 
	16/1/2020

	OFÍCIO 14720/2019-TCU/Seproc (peça 19) 
	10/12/2019
	30/12/2019 (AR de peça 33) 
	Antônio Carlos Ribeiro de Souza
	Daniela Souza
	Ofício recebido no endereço do responsável, conforme pesquisa de endereço no Sistema da Receita Federal (peça 17) 
	16/1/2020

16.	Conforme despacho de conclusão das comunicações processuais (peça 35) , as providências inerentes às comunicações processuais foram concluídas. 
17.	Foram apresentadas alegações de defesa e razões de justificativa pelos responsáveis (peça 21) , haja vista que o Sr. Antônio Carlos Ribeiro de Souza permanece na condição de presidente da ONG Viradouro contra a Fome.
ANÁLISE DOS PRESSUPOSTOS DE PROCEDIBILIDADE DA IN/TCU 71/2012
18.	Verifica-se que não houve o transcurso de mais de dez anos desde o fato gerador sem que tenha havido a notificação do responsável pela autoridade administrativa federal competente (art. 6º, inciso II, c/c art. 19 da IN/TCU 71/2012, modificada pela IN/TCU 76/2016) , uma vez que os créditos na conta corrente do convênio se deram a partir de 12/2/2010 e os responsáveis foram notificados sobre as irregularidades pela autoridade administrativa competente, por meio de Edital, em 13/9/2017 (peça 3, p. 96) e em 15/9/2017 (peça 3, p. 97-98) .
19.	Verifica-se ainda que o valor atualizado do débito apurado (sem juros) em 1/1/2017 é superior a R$ 100.000,00, na forma estabelecida conforme os arts. 6º, inciso I, e 19 da IN/TCU 71/2012, modificada pela IN/TCU 76/2016) .
20.	Informa-se que não foram encontrados débitos imputáveis aos responsáveis em outros processos em tramitação no Tribunal.
21.	A tomada de contas especial está, assim, devidamente constituída e em condição de ser instruída.
EXAME TÉCNICO
22.	O convênio celebrado entre a Viradouro Contra a Fome e o Incra teve por objeto o diagnóstico sobre a infraestrutura e as políticas públicas nos projetos de assentamento Perdizes e Formiga, no Estado de São Paulo.
23.	A citação se deu em razão de irregularidades na documentação apresentada pela convenente e de não ter ficado demonstrado como os trabalhadores rurais assentados no Programa de Reforma Agrária teriam se beneficiado com os objetivos do convênio e qual a sua utilidade. A audiência foi realizada em razão da realização de licitação na modalidade Convite, embora o parágrafo sexto da cláusula terceira do termo de convênio tivesse previsto a obrigatoriedade ao uso obrigatório do pregão, preferencialmente na forma eletrônica.
24.	Em resposta, foram apresentadas as alegações de defesa/razões de justificativa, abaixo enumeradas (peça 21) :
a) os objetivos do convênio referentes à Meta 1 eram:
a.1) etapa 1: identificar mecanismos que potencializassem o processo de integração da população pesquisada nos processos produtivos, sociais e de preservação ambiental;
a.2) etapa 2: com base neste cenário, a segunda etapa deste projeto propôs ouvir os assentados, deixando que eles revelassem suas tensões, anseios, dificuldade, percepções e expectativas. Além disso, permitir e estimular a exposição daquilo que esperam verdadeiramente dos assentamentos e, quais estratégias seriam utilizadas para alcançarem seus objetivos;
b) o objetivo inicial e principal do convênio foi alcançado. Concluída essa meta, verificou-se que haveria a necessidade de uma segunda intervenção (Meta 2) , assim justificada: somente a partir destes levantamentos seria desenvolvida a segunda meta do trabalho ora proposto, através da interseção das condições de infraestrutura, das políticas públicas locais e do retrato dos objetivos comuns dos assentados, para que se pudesse ter uma noção mais aprimorada e traçar em mais sessenta dias, novas metas e quais ações deveriam ser implantadas para atingi-las;
c) esse diagnóstico foi detectado ao longo da execução das etapas 1 e 2 da META 1, tendo sido o termo aditivo aceito pelo Incra (peça 22-23) celebrado com base nessas duas etapas, que foram concluídas;
c) o gestor do contrato, Sr. Ailton Sadão Moryama, informou e confirmou que o convênio se encontrava em execução, na fase de conclusão de diagnóstico de campo e aplicação e análise dos questionários e entrevista (objeto do convênio) ;
d) o Incra só autorizou a celebração do primeiro termo de aditamento porque reconheceu expressamente que os trabalhos e os diagnósticos conclusivos da META 1 foram cumpridos, sendo evidente reconhecer também que o pedido de aditamento só foi possível após a análise dos diagnósticos conclusivos da META 1, quando se chegou à necessidade de ampliar o objeto do convênio, por meio de aditamento de valor e prorrogação do prazo. Entretanto, a conclusão da Procuradoria Federal foi de que o responsável não executou o objeto do convênio, tendo sido impugnada a prestação de contas dos recursos repassados;
e) as prestações de contas do convênio, sem o aditivo, foram prestadas, com a apresentação, em 21/11/2011, do Relatório Técnico, tendo sido cumpridos os itens 5, 6, 7 e 10;
f) o Incra solicitou a complementação da prestação de contas, mas a convenente não conseguiu inserir no Siconv as informações sobre as inconsistências apuradas no Relatório, sendo necessário, para isso, que a concedente fizesse ajuste no Plano de Trabalho, uma vez que ao tentar inserir os dados, o Siconv apresentava erro, conforme 'prints' da tela em anexo (peça 24) ;
g) a convenente encaminhou toda a documentação complementar requisitada pelo Ministério Público Federal em 19/12/2012, informando que não estava conseguindo anexá-la no Siconv e que havia requerido ao Incra que realizasse essa tarefa, pois inúmeras vezes já havia solicitado que o sistema fosse corrigido (ajuste no Plano de Trabalho) , liberando a inserção dos dados;
h) mesmo não realizando essa tarefa, o próprio Incra continuou solicitando a inserção dos relatórios. Sem conseguir inseri-los no local apropriado, a convenente encontrou uma alternativa, conseguindo inserir os dados que estavam sendo requisitados na aba 'ANEXOS', referente aos itens 1, 2, 3, 4, 8 e 9 (peças 25-30) podendo os mesmos serem localizados no sistema Siconv, como: DIAGNÓSTICOS PAs, item 4.10001, 4.20001, 4.30001, 4.40001 e 4.90001 PDF e 4.80001 ZIP, na aba ANEXOS da página do Siconv, Plano de Trabalho, Anexos, Listar anexos da prestação de contas, dados que se encontram à disposição (PLATAFORMA + BRASIL) , sendo que até a presente data continuam sem qualquer análise pelo concedente;
i) esses dados devem ser devidamente analisados, uma vez que se referem às informações dos itens complementares solicitados pelo Incra, por meio do gestor do contrato;
j) a resposta do Incra encaminhada ao Ministério Público em 8/2/2013 evidencia que os documentos complementares não foram analisados pelo concedente;
k) há que se atentar para existência física/virtual de todos os documentos complementares exigidos pelo gestor, os quais, embora não estejam inseridos no local apropriado, devido a falha ou erro do sistema, encontram-se à disposição do Incra, do TCU e do Ministério Público Federal;
l) não obstante a dilação de prazo de mais 164 dias, o repasse dos R$ 35.000,00 somente ocorreu em 7/4/2011, exatos 57 dias antes do término de vigência do convênio. Em 27/4/2011 foi solicitada, via sistema, a prorrogação de prazo para 30/8/2011, tendo o pleito sido justificado em razão da demora no aporte do aditivo. Todavia, até a presente data, não houve resposta acerca desse pedido, conforme pode ser verificado na peça 31, apontando que o pedido está 'em análise';
m) diante da dificuldade em alimentar o Siconv, da proximidade do término do convênio e do silêncio do Incra com relação ao pedido de prorrogação do prazo, decidiu-se pela devolução dos recursos referentes ao termo aditivo (peça 32) , dos valores não utilizados nas etapas anteriores (R$ 2.807,60) e dos rendimentos de aplicação financeira (R$ 1.427,49) , de acordo com os extratos bancários inseridos no Siconv;
n) não houve descumprimento da regra prevista no instrumento de convênio, que exige a utilização do pregão, preferencialmente na forma eletrônica. A convenente é uma entidade pequena, numa pequena cidade do interior do Estado de São Paulo, com população estimada em 18.500 habitantes, não havendo notícia de que a modalidade licitatória pregão, seja ele na forma presencial ou eletrônica (Lei 10.520/02) , tenha sido adotada pelos Poderes Executivo ou Legislativo local;
o) há que se reconhecer que nas disposições do parágrafo quinto da mesma cláusula terceira do convênio há expressa menção sobre a utilização de procedimento licitatório de acordo com a legislação vigente pertinente. Seguindo a lei de licitações públicas (Lei 8.666/1993) , a convenente utilizou o procedimento licitatório Convite, previsto no inc. III do art. 22 da citada Lei; e
p) o convênio foi assinado e não houve nenhum questionamento do Incra sobre a modalidade licitatória que possibilitou a contratação das empresas e a plena execução dos trabalhos. Em 29/12/2010, ao ter sido celebrado o termo aditivo, também não houve questionamento acerca da forma de contratação das empresas que estavam executando o objeto conveniado (peça 22, p. 10-13) .
Análise
25.	Cumpre destacar inicialmente que os documentos complementares da prestação de contas anexados aos autos em resposta à citação (peças 25-30) já constam dos autos (peça 11, p. 287-306) , em razão de já ter sido feita essa solicitação, conforme consta no Parecer de 21/12/2011 (peça 2, p. 100-101) . Portanto, não se trata de elemento novo.
26.	Em relação a esses documentos, o responsável alega que na resposta do Incra, encaminhada ao Ministério Público em 8/2/2013 (peça 11, p. 334-337) , está evidenciado que não houve análise pelo concedente. Verifica-se que embora o Incra tenha informado que não analisou o mérito das informações apresentadas (peça 11, p. 335) , não houve por parte do convenente atendimento completo à solicitação feita por meio do Parecer de 21/12/2011 (peça 2, p. 100-101) , uma vez que estava sendo aguardada a retificação de diversos relatórios, e que da análise dos documentos apresentados pela convenente à Procuradoria da República e das informações inseridas junto ao Siconv, havia ficado constatado insuficiência de informações para análise conclusiva da prestação de contas (peça 11, p. 335-337) . Portanto, não foram apresentados pelo convenente os elementos necessários à análise da prestação de contas.
27.	O responsável alega que os objetivos do convênio referentes à Meta 1 foram alcançados e que haveria necessidade de uma segunda ação, referente à Meta 2, nos seguintes termos: 
	META 2: somente a partir destes levantamentos seria desenvolvida a segunda meta do trabalho ora proposto, através da interseção das condições de infraestrutura, das políticas públicas locais e do retrato dos objetivos comuns dos assentados, para que se pudesse ter uma noção mais aprimorada e traçar em mais sessenta dias, novas metas e quais ações deveriam ser implantadas para atingi-las.
28.	Apesar de ter sido apresentada pelo responsável essa informação, consta no Plano de Trabalho (peça 2, p. 24) que a Meta 2, citada pelo responsável, refere-se, na verdade, à etapa/fase 3 da Meta 1. Além disso, a expressão que consta é 'terceira etapa do trabalho ora proposto' e não 'segunda meta do trabalho ora proposto'.
29.	Verifica-se que a especificação da etapa anterior dessa Meta (etapa/fase 2 da Meta 1 do Plano de Trabalho) diz respeito à demonstração das estratégias a serem utilizadas para o alcance dos objetivos dos assentados, ou seja, deveria haver um diagnóstico das condições físicas e sociais e de políticas públicas dos assentamentos, coadunandose com a informação do Incra, datada de 5/8/2014 (peça 3, p. 41) , de que se fazia necessária a elaboração de relatório dos resultados obtidos, definindo clara e precisamente a realização do objeto em benefício dos trabalhadores rurais assentados no Programa de Reforma Agrária, demonstrando como a população assentada teria se beneficiado com os objetivos do convênio e qual a sua utilidade.
30.	Apesar de o responsável alegar, em relação a esse ponto, que o objetivo inicial e principal do convênio foi alcançado, não demonstrou quais os resultados efetivos alcançados em benefício dos assentados. Conclui-se, portanto, que não foram alcançados os objetivos referentes à Meta 1, razão pela qual as alegações de defesa devem ser rejeitadas.
31.	Em relação à realização de licitação na modalidade convite, quando estava prevista a obrigatoriedade ao uso obrigatório do pregão, preferencialmente na forma eletrônica, alega que é uma entidade pequena, numa pequena cidade do interior do Estado de São Paulo, com população estimada em 18.500 habitantes, não havendo notícia de que a modalidade licitatória pregão, seja ele na forma presencial ou eletrônica (Lei 10.520/02) , tenha sido adotada pelos Poderes Executivo ou Legislativo local. Alega ainda que nas disposições do parágrafo quinto da cláusula terceira do convênio há expressa menção sobre a utilização de procedimento licitatório de acordo com a legislação vigente pertinente, tendo se utilizado do procedimento licitatório convite, previsto no inc. III do art. 22 da citada Lei.
32.	Na verdade, o parágrafo quinto da cláusula terceira do convênio não autoriza a utilização de outra modalidade de licitação, mas sim que deveria ser providenciado, desde a celebração do convênio, procedimento licitatório de acordo com a legislação vigente, no caso, o pregão, conforme previsto no parágrafo sexto. Assim, as razões de justificativa devem ser rejeitadas.
Prescrição da Pretensão Punitiva
33.	Vale ressaltar que a pretensão punitiva do TCU, conforme Acórdão 1441/2016-TCU-Plenário, Relator: Benjamin Zymler, que uniformizou a jurisprudência acerca dessa questão, subordina-se ao prazo geral de prescrição indicado no art. 205 do Código Civil, que é de dez anos, contado da data de ocorrência da irregularidade sancionada, nos termos do art. 189 do Código Civil, sendo este prazo interrompido pelo ato que ordenar a citação, a audiência ou a oitiva dos responsáveis.
34.	No caso em exame, não ocorreu a prescrição, uma vez que a irregularidade sancionada ocorreu em 30/6/2011 (dia seguinte ao término do prazo para apresentação da prestação de contas) e os atos de ordenação das citações ocorreram em 23/12/2019 (peças 18-19) .
CONCLUSÃO
35.	Em face da análise promovida na seção 'Exame Técnico', propõe-se rejeitar as alegações de defesa/razões de justificativa apresentadas pelo Sr. Antônio Carlos Ribeiro de Souza e pela Ong Viradouro Contra a Fome, uma vez que não foram suficientes para sanear as irregularidades a eles atribuídas.
36.	Tendo em vista que não constam dos autos elementos que permitam reconhecer a boa-fé dos responsáveis ou a ocorrência de outras excludentes de culpabilidade, sugere-se que as suas contas sejam julgadas irregulares, nos termos do art. 202, § 6º, do Regimento Interno do TCU, com a imputação do débito atualizado monetariamente e acrescido de juros de mora, nos termos do art. 202, §1º do Regimento Interno do TCU, descontado o valor eventualmente recolhido, com a aplicação da multa prevista no art. 57 da Lei 8.443/1992.
PROPOSTA DE ENCAMINHAMENTO
37.	Diante do exposto, submetem-se os autos à consideração superior, propondo:
rejeitar as alegações de defesa apresentadas pelos responsáveis Antônio Carlos Ribeiro de Souza (CPF XXX.579.128-XX) e Ong Viradouro Contra a Fome (CNPJ 05.828.509/0001-40) ;
julgar irregulares, nos termos dos arts. 1º, inciso I, 16, inciso III, alíneas c, da Lei 8.443/1992, c/c os arts. 19 e 23, inciso III, da mesma Lei, as contas de Antônio Carlos Ribeiro de Souza (CPF XXX.579.128-XX) e Ong Viradouro Contra a Fome (CNPJ 05.828.509/0001-40) , condenando-os solidariamente ao pagamento das importâncias a seguir especificadas, atualizadas monetariamente e acrescidas dos juros de mora, calculadas a partir das datas discriminadas até a data da efetiva quitação do débito, fixando-lhes o prazo de quinze dias, para que comprovem, perante o Tribunal, o recolhimento das referidas quantias aos cofres do Instituto Nacional de Colonização e Reforma Agrária, nos termos do art. 23, inciso III, alínea 'a', da citada lei, c/c o art. 214, inciso III, alínea 'a', do Regimento Interno do TCU. 
Quantificação do débito:
	Data da ocorrência
	Valor original
	Crédito/Débito

	12/2/2010
	R$ 50.000,00
	D

	10/9/2010
	R$ 47.500,00
	D

	7/4/2011
	R$ 35.000,00
	D

	6/7/2011
	R$ 39.235,09
	C

Valor total do débito atualizado até 11/8/2020: R$ 212.109,57.
aplicar individualmente aos responsáveis Antônio Carlos Ribeiro de Souza (CPF XXX.579.128-XX) e Ong Viradouro Contra a Fome, a multa prevista no art. 57 da Lei 8.443/1992, c/c o art. 267 do Regimento Interno do TCU, fixando-lhes o prazo de quinze dias, a contar da notificação, para que comprovem, perante o Tribunal (art. 214, III, alínea 'a', do Regimento Interno do TCU) , o recolhimento da dívida aos cofres do Tesouro Nacional, atualizada monetariamente desde a data do acórdão que vier a ser proferido por este Tribunal até a do efetivo recolhimento, se pagas após o vencimento, na forma da legislação em vigor;
autorizar, desde logo, a cobrança judicial das dívidas, caso não atendidas a notificação, na forma do disposto no art. 28, inciso II, da Lei 8.443/1992;
autorizar também, desde logo, se requerido, com fundamento no art. 26 da Lei 8.443, de 1992, c/c o art. 217, §§ 1º e 2º do Regimento Interno do TCU, o parcelamento da (s) dívida (s) em até 36 parcelas, incidindo, sobre cada parcela, corrigida monetariamente, os correspondentes acréscimos legais, fixando-lhe o prazo de quinze dias, a contar do recebimento da notificação, para comprovar, perante o Tribunal, o recolhimento da primeira parcela, e de trinta dias, a contar da parcela anterior, para comprovar os recolhimentos das demais parcelas, devendo incidir, sobre cada valor mensal, atualizado monetariamente, os juros de mora devidos, no caso do débito, na forma prevista na legislação em vigor, alertando os responsáveis de que a falta de comprovação do recolhimento de qualquer parcela importará o vencimento antecipado do saldo devedor, nos termos do § 2º do art. 217 do Regimento Interno deste Tribunal; 
enviar cópia do Acórdão a ser prolatado, bem como do Relatório e do Voto que o fundamentarem à Procuradoria da República no Estado de São Paulo, nos termos do à § 3º do art. 16 da Lei 8.443/1992, c/c o § 7º do art. 209 do Regimento Interno do TCU, para adoção das medidas cabíveis; e
enviar cópia do Acórdão que vier a ser proferido ao Instituto Nacional de Colonização e Reforma Agrária e aos responsáveis, para ciência, informando que o seu inteiro teor, incluindo o Relatório e o Voto poderá ser obtido no endereço www.tcu.gov.br/acordaos, além de esclarecer que, caso requerido, o TCU poderá fornecer sem custos as correspondentes cópias, de forma impressa."
2.	Reproduzo, na sequência, o parecer do Ministério Público junto ao TCU - MPTCU (peça 39) :
	"Cuidam os autos de Tomada de Contas Especial instaurada pela Superintendência Regional do Incra no Estado de São Paulo (SR-08-SP) , em desfavor do Senhor Antônio Carlos Ribeiro de Souza, na condição de presidente da Ong Viradouro Contra a Fome, em razão de inexecução do objeto e impugnação da prestação de contas dos recursos repassados por força do Termo de Convênio Incra/CRT/SP/10.000/2009 - Siconv/Siafi 725207/2009 (peça 2, p. 55-63) , celebrado entre a Viradouro Contra a Fome e o Incra, que teve por objeto o diagnóstico sobre a infraestrutura e as políticas públicas nos projetos de assentamento Perdizes e Formiga, no Estado de São Paulo.
2.	O valor do ajuste para consecução do objeto pactuado foi de R$ 97.500,00, sem contrapartida, conforme estabelecido na cláusula terceira do termo de convênio. O convênio teve vigência inicial pelo período de 31/12/2009 a 17/12/2010 (peça 2, p. 60) , tendo sido celebrado termo aditivo em 29/12/2010 (peça 2, p. 52-54) para a ampliação das atividades a serem desenvolvidas, o acréscimo de R$ 35.000,00 e a prorrogação da vigência contratual para 30/5/2011.
3.	Após procedimentos de contraditório e ampla defesa, necessários ao saneamento do autos, em análise de mérito, a unidade instrutiva propôs que as contas dos responsáveis sejam julgadas irregulares, nos termos do art. 202, § 6.º, do Regimento Interno do TCU, com a imputação solidária do débito atualizado monetariamente e acrescido de juros de mora, nos termos do art. 202, § 1.º do Regimento Interno do TCU, descontado o valor eventualmente recolhido, e a aplicação da multa prevista no art. 57 da Lei n.º 8.443/1992.
4.	Em relação às irregularidades perscrutadas, anuímos com as conclusões e com a proposta de encaminhamento oferecidas pela unidade técnica. No entanto, pedimos vênia para discordar dos fundamentos utilizados na análise da Prescrição da Pretensão Punitiva pelas razões a seguir.
5.	No que concerne à prescritibilidade da pretensão punitiva e ressarcitória, entendemos oportuno aprofundar a análise de forma a tecer considerações adicionais no intuito de subsidiar as discussões no âmbito da Corte de Contas sobre a matéria, em vista da recente decisão do Supremo Tribunal Federal, no Recurso Extraordinário 636.886 (tema 899) , que enunciou a tese, com repercussão geral, de que 'é prescritível a pretensão de ressarcimento ao erário fundada em decisão de Tribunal de Contas'.
Prescritibilidade da pretensão de ressarcimento fundada em decisão de Tribunal de Contas
6.	Como mencionado, essa matéria foi objeto de repercussão geral admitida pelo Supremo Tribunal Federal no Recurso Extraordinário 636.886 (tema 899) . Por ocasião do julgamento do RE, foi fixado o entendimento de que 'é prescritível a pretensão de ressarcimento ao erário fundada em decisão de Tribunal de Contas'.
7.	Para melhor compreensão do alcance dessa tese, cumpre transcrever trecho do voto condutor daquele julgamento, da lavra do Ministro Relator Alexandre de Moraes:
'Em conclusão, nos termos das fundamentações e decisões Plenárias do SUPREMO TRIBUNAL FEDERAL, somente são imprescritíveis as ações de ressarcimento ao erário fundadas na prática de ato de improbidade administrativa doloso tipificado na Lei de Improbidade Administrativa Lei 8.429/1992 (TEMA 897) . Em relação a todos os demais atos ilícitos, inclusive àqueles atentatórios à probidade da administração não dolosos e aos anteriores à edição da Lei 8.429/1992, aplica-se o TEMA 666, sendo prescritível a ação de reparação de danos à Fazenda Pública.
Entendo que, as razões que levaram a maioria da CORTE a estabelecer excepcional hipótese de imprescritibilidade, no tema 897, não estão presentes em relação as decisões do Tribunal de Contas que resultem imputação de débito ou multa, e, que, nos termos do §3º, do artigo 71 da CF, tem eficácia de título executivo; sendo, portanto, prescritível a pretensão de ressarcimento ao erário fundada nessas decisões; uma vez que, (a) a Corte de Contas, em momento algum, analisa a existência ou não de ato doloso de improbidade administrativa; (b) não há decisão judicial caracterizando a existência de ato ilícito doloso, inexistindo contraditório e ampla defesa plenos, pois não é possível ao imputado defender-se no sentido da ausência de elemento subjetivo.
Ressalte-se, ainda, que, com base nas decisões do Tribunal de Contas, paralelamente à ação de execução, será possível o ajuizamento de ação civil de improbidade administrativa para, garantido o devido processo legal, ampla defesa e contraditório, eventualmente, condenar-se o imputado, inclusive a ressarcimento ao erário, que, nos termos da tese fixada no TEMA 897, será imprescritível.'
8.	Não resta dúvida, portanto, que o STF sedimentou o entendimento de que são prescritíveis as pretensões de ressarcimento fundadas em decisões do TCU, excepcionando apenas aquelas ações que configurem atos de improbidade administrativa dolosos tipificados na Lei n.º 8.429/1992.
9.	Impende salientar que o instituto da repercussão geral apresenta o chamado efeito multiplicador, ou seja, o de possibilitar que o Supremo Tribunal Federal decida uma única vez e que, a partir dessa decisão, os processos idênticos sejam atingidos. No regime da repercussão geral introduzido pela Emenda Constitucional n.º 45/2004, o STF divulga previamente a conclusão sobre a questão constitucional controversa exatamente para possibilitar sua utilização imediata como orientação aos demais órgãos julgadores, sendo certo que esse efeito erga omnes também atinge o TCU na apreciação das matérias de sua competência.
10.	Não se olvide ainda do entendimento consolidado da Suprema Corte no sentido de que a existência de precedente firmado pelo Plenário autoriza o julgamento imediato de causas que versem sobre o mesmo tema, independentemente da publicação ou do trânsito em julgado do 'leading case' (ARE 673.256-AgR, rel. Min. Rosa Weber; ARE 930.647-AgR/PR, rel. Min. Roberto Barroso; RE 611.683-AgR/DF, rel. Min. Dias Toffoli, entre outros) .
11.	Adicionalmente, deve ser considerado que a prescrição e a decadência são matérias de ordem pública que podem ser arguidas em qualquer tempo e grau de jurisdição e, inclusive, ser reconhecidas de ofício pelo julgador, o que nos leva à convicção de que o novo entendimento veiculado pelo RE 636.886 (tema 899) tem aplicação imediata a todos os processos em curso no TCU, independentemente da época da ocorrência dos fatos.
Prescritibilidade das pretensões reparatória e executória
12.	Embora a controvérsia dirimida no RE 636.886 tenha sido circunscrita à prescrição ocorrida no curso da execução, quando o dano ao erário já havia sido objeto de acertamento, materializado em acórdão condenatório proferido pelo TCU, é necessário considerar as razões essenciais da decisão, para identificar seus reflexos também no que diz respeito à prescrição reparatória.
13.	Observa-se que, para resolver a lide, o STF concluiu que a ressalva constante da parte final do art. 37, § 5.º, da Constituição Federal ('ressalvadas as respectivas ações de ressarcimento') não criou uma hipótese de imprescritibilidade apta a alcançar as decisões dos Tribunais de Contas. É o que se depreende do seguinte trecho do Voto do Ministro Alexandre de Moraes:
'A ressalva que permaneceu no § 5º do art. 37 da CF (ressalvadas as respectivas ações de ressarcimento) , mesmo após a retirada da expressão QUE SERÃO IMPRESCRITÍVEIS [expressão excluída por emenda do Plenário quando da apresentação do Projeto de Constituição da Comissão de Sistematização], teve por finalidade evitar, principalmente, uma anomia em relação à possibilidade de ressarcimento ao erário em face de responsabilização pela prática de eventuais atos ilícitos, enquanto ainda não tipificados pela lei exigida no § 4º do art. 37 da CF como atos de improbidade administrativa.
A ressalva prevista no § 5º do art. 37 da CF não pretendeu estabelecer uma exceção implícita de imprescritibilidade, mas obrigar constitucionalmente a recepção das normas legais definidoras dos instrumentos processuais e dos prazos prescricionais para as ações de ressarcimento do erário, inclusive referentes a condutas ímprobas, mesmo antes da tipificação legal de elementares do denominado ato de improbidade (Decreto 20.910/1932, Lei 3.164/1957, Lei 3.502/1958, Lei 4.717/1965, Lei 7.347/1985, Decreto-Lei 2.300/1986) ; mantendo, dessa maneira, até a edição da futura lei e para todos os atos pretéritos, a ampla possibilidade de ajuizamentos de ações de ressarcimento.'
14.	Ocorre que, no âmbito do processo perante o TCU, a proteção do art. 37, § 5.º, da CF, era a fonte utilizada na defesa da imprescritibilidade tanto na fase condenatória como no curso da execução dos títulos extrajudiciais consubstanciados nos seus acórdãos.
15.	Nesse diapasão, é forçoso concluir que também é prescritível a pretensão de ressarcimento exercida pelo TCU com o fim de apurar a ocorrência de prejuízo ao erário e condenar o agente que lhe deu causa. Essa conclusão resulta das razões de decidir utilizadas na paradigmática decisão da Corte Suprema, que delimitaram o sentido e o alcance da ressalva contida no art. 37, § 5.º, da Constituição Federal.
Regras prescricionais aplicáveis
16.	Na situação específica do RE 636.886, que tratou da prescrição da pretensão ressarcitória na fase de execução de julgado do TCU, o STF aplicou as regras de prescrição contidas na Lei de Execução Fiscal (conjugada com os dispositivos pertinentes do Código Tributário Nacional) .
17.	As regras da Lei de Execução Fiscal, no entanto, não se prestam a disciplinar a prescrição da pretensão reparatória do TCU na fase anterior à formação do respectivo título executivo extrajudicial consubstanciado em seu acórdão condenatório.
18.	Ocorre que não há norma legal específica que discipline a prescrição no processo de controle externo, o que faz necessária a utilização da analogia para suprir essa lacuna, buscando-se um sistema normativo já existente que seja mais compatível com as atividades de identificação de dano e de imputação de responsabilidades levadas a efeito pelo TCU.
19.	Aqui defendemos que deva ser aplicado o mesmo marco normativo prescricional tanto para a pretensão punitiva do Tribunal quanto para a sua pretensão de ressarcimento do dano ao erário. Isso se justifica na medida em que o instituto da prescrição busca indicar se ainda é possível ao Tribunal de Contas exercer a apuração e julgamento dos fatos, independentemente do desfecho do processo (imputação de débito ou aplicação de sanções) . Ademais, sob a perspectiva do tempo como vetor da segurança jurídica e da própria prescrição como elemento indissociável do devido processo legal, a fixação de um prazo prescricional também objetiva não comprometer a possibilidade de defesa do responsável. E sua defesa normalmente se refere a fatos em relação aos quais teve participação ou conhecimento, independentemente de, após a apuração, as consequências de sua responsabilidade se situarem no âmbito do ressarcimento ou da sanção.
20.	Cabe pontuar que houve ampla discussão acerca da prescrição da pretensão punitiva no Tribunal, que culminou com a adoção do prazo de dez anos do Código Civil (Acórdão 1441/2016-TCU-Plenário) , em detrimento do regime de prescrição quinquenal da Lei n.º 9.873/1999, o qual então nos parecia mais adequado, conforme expusemos detalhadamente em manifestação exarada nos autos do TC Processo 020.635/2004-9.
21.	Naquela oportunidade, já não vislumbrávamos fundamentos jurídicos sólidos para a adoção do Código Civil como referencial analógico a ser utilizado pelo Tribunal de Contas da União em matéria de prescrição, senão apenas uma aparente escolha conservadora pelo prazo mais dilatado para o exercício da jurisdição de Controle Externo.
22.	Parecia-nos que a opção pelo prazo prescricional quinquenal previsto na Lei n.º 9.873/1999 era a mais consentânea com a atuação estatal de Controle Externo, por dispor expressamente sobre o exercício da ação punitiva pela Administração Pública Federal, direta e indireta, como também por prever o lustro como o prazo para o perecimento do direito de agir da Administração Pública.
23.	Com efeito, embora o controle externo não seja exercido com respaldo no poder de polícia mencionado no art. 1.º do diploma legal supra, a atuação punitiva de ambos apresenta mais similaridades do que diferenças, autorizando o uso da analogia. Uma das semelhanças é a inexistência de partes em ambos os processos administrativos, tanto o punitivo derivado do poder de polícia quanto aquele exercido pelo TCU, nos quais, também, o órgão estatal exerce independentemente de provocação de outrem o direito de perseguir e de punir (jus persequendi e jus puniendi) , aproximando as duas esferas de atuação sobremaneira.
24.	Ademais, observávamos que a Lei n.º 9.873/1999 disciplinava a prescrição em sua integralidade, estabelecendo um prazo geral de 5 anos, incidente sobre todo e qualquer fato que enseja a pretensão punitiva da União, com disposições sobre termo inicial de contagem do prazo, interrupção e suspensão.
25.	Também a previsão da prescrição intercorrente no prazo de 3 (três) anos (art. 1.º, § 1.º, da lei) se afigura medida harmônica com o exercício do Controle Externo, como forma de evitar que a inércia e morosidade do Poder Público se estendam indefinidamente, constituindo importante instrumento de segurança jurídica e de estabilidade das relações jurídicas, que recomendava a integração analógica por meio da Lei n.º 9.873/1999.
26.	De todo modo, o Tribunal perfilhou entendimento diverso, tendo uniformizado sua jurisprudência quanto à prescrição da pretensão punitiva com a adoção do prazo decenal geral do Código Civil (Acórdão 1441/2016-TCU-Plenário) .
27.	No entanto, entendemos que, com o recente reconhecimento da prescritibilidade do débito pelo STF, faz-se necessário revisitar toda a matéria.
28.	Em situações que versavam sobre sanções aplicadas pelo TCU, a prescrição foi discutida pelo STF em julgamentos posteriores ao Acórdão 1441/2016-TCU-Plenário. Houve decisões colegiadas de ambas as turmas do STF no sentido de que a pretensão punitiva no processo de controle externo é regida pela Lei n.º 9.873/1999 (1.ª Turma: MS 32.201, DJe-173, 4/8/2017; 2.ª Turma: MS 35.512-AgR, DJe-135, 19/6/2019 e MS 36.067, DJe-234, 28/10/2019) .
29.	A matéria foi objeto de detalhada análise no MS 32.201. Nesse julgamento, após examinar os fundamentos do Acórdão 1441/2016-TCU-Plenário, o STF manifestou-se em sentido diverso, nos termos da seguinte ementa:
'Direito administrativo. Mandado de segurança. Multas aplicadas pelo TCU. Prescrição da pretensão punitiva. Exame de legalidade.
1. A prescrição da pretensão punitiva do TCU é regulada integralmente pela Lei nº 9.873/1999, seja em razão da interpretação correta e da aplicação direta desta lei, seja por analogia. (...) .'
30.	O critério utilizado pelo STF no exame da prescrição punitiva pode ter aplicação mais ampla, para ser utilizado como fonte de integração também no que diz respeito à pretensão reparatória, até que haja a edição de norma específica.
31.	Cabe destacar que o prazo de cinco anos fixado na Lei n.º 9.873/1999 é compatível com a diretriz de que a ação e a execução prescrevem no mesmo prazo (Súmula 150 do STF) , e o prazo quinquenal foi adotado pelo STF para a execução do acórdão condenatório do TCU (RE 636.886) .
32.	Ressalte-se, ainda, que, na ausência de norma em contrário, o princípio da simetria orienta que o Poder Público tenha, para agir, o mesmo prazo que a lei estabelece para a pretensão inversa, ou seja, para quando o Estado é demandado, sendo certo que a pretensão de ressarcimento exercida pelo particular contra o Estado observa o prazo quinquenal fixado pelo Decreto n.º 20.910/1932.
33.	Além disso, a Lei n.º 9.873/1999 apresenta hipóteses detalhadas quanto aos outros aspectos da regulação da prescrição (termo inicial e causas interruptivas) , compatíveis com as peculiaridades do processo de controle externo como um todo (e não apenas quando tal processo se destina à aplicação de sanções) .
34.	No que toca às causas interruptivas, vale ressaltar que, nos julgamentos dos Mandados de Segurança 32.201 e 36.067, o Supremo Tribunal Federal descortinou diversos procedimentos de controle que se enquadrariam analogicamente às hipóteses previstas no art. 2.º da Lei n.º 9.873/1999, a exemplo de lavratura de relatório de auditoria, certamente um ato inequívoco que importa a apuração do fato (art. 2.º, II) , instauração de tomada de contas especial, também um ato inequívoco que importa a apuração do fato (art. 2.º, II) , autuação da TCE no Tribunal, do mesmo modo (art. 2.º, II) , citação do responsável (art. 2.º, I) , e exercício do poder punitivo por meio da prolação de acórdão condenatório (art. 2.º, III) .
35.	Recentemente, a decisão no Acórdão 2892/2019-TCU-Plenário (TC Processo 030.229/2015-4) , que condenou em débito o responsável, ensejou a interposição da Reclamação 39.497/DF junto ao STF, cuja apreciação foi publicada em 2/7/2020. A Suprema Corte, por meio de decisão da lavra do Ministro Ricardo Lewandowski, julgou procedente a Reclamação 39.497/DF e decretou a nulidade dos efeitos do Acórdão 2892/2019-TCU-Plenário, no que se refere ao reclamante e reconheceu a ocorrência da prescrição, em cinco anos, nas esferas punitiva e ressarcitória, nos termos da Lei n.º 9.873/1999. Em determinado trecho de seu voto, o Ministro pontua que a decisão do TCU 'contrariou a autoridade daquela corte no MS 35.512/DF, uma vez que houve a concessão da segurança para declarar a ocorrência da prescrição da pretensão punitiva do TCU em relação às infrações imputadas ao ora reclamante.'.
36.	Por fim, cumpre transcrever trecho do Voto do Ministro Gilmar Mendes no julgamento do RE 636.886, em que justifica a adoção supletiva do art. 1.º da Lei n.º 9.873/1999 para o deslinde da questão:
'Considerando que a atividade de controle externo, a cargo do Poder Legislativo e auxiliado pelo Tribunal de Contas, é exercida, mutatis mutandis, como poder de polícia administrativa lato sensu, cujo objeto é agir preventiva ou repressivamente em face da ocorrência de ilícito que possa causar ou cause prejuízo ao erário, entendo aplicável o prazo quinquenal punitivo para os casos de ressarcimento aos cofres públicos, salvo em se tratando de fato que também constitua crime, ocasião em que a prescrição reger-se-á pelo prazo previsto na lei penal. Até porque, como garantia fundamental do cidadão fiscalizado, conforme visto, é etapa obrigatória a efetivação do contraditório e da ampla defesa no processo de tomada de contas para que, após o regular processo administrativo, culmine-se com o título executivo extrajudicial que enseje a cobrança judicial visando ao ressarcimento ao erário.'
37.	Isto posto, até que sobrevenha norma específica, entendemos que a adoção do regime previsto na Lei n.º 9.873/1999 apresenta-se como solução adequada para regular a prescrição para a atuação do Tribunal, tanto por observar os parâmetros que preponderam no conjunto de normas do direito público, como por ser, também, a norma que já vem sendo utilizada pelo STF para reger a limitação temporal ao poder sancionador do TCU.
Exame da prescrição no caso concreto
38.	Compulsando os autos, verifica-se que no dia 28/6/2013, a Superintendência Regional de São Paulo do Incra, por meio do Despacho Incra/SR (08) Gab n.º 125/13, autorizou a instauração de Tomada de Contas Especial relativa ao convênio em exame (peça 11, p. 252) .
39.	Cumpre informar que durante a fase que antecedeu a abertura da TCE pelo Incra, o Ministério Público Federal (MPF) instaurou o Inquérito Civil Público nº 1.34.010.000584/2011-21 com o objetivo de apurar os fatos relativos ao atraso na prestação de contas do convênio por parte da Ong Viradouro Contra a Fome. Em 15/1/2014, o MPF, por meio do Ofício TC/UDU/75/2014, solicitou urgência na realização da TCE (peça 11, p 495-496) . Em 27/2/2014, por meio do Ofício TC/UDU/360/2014, o MPF requisitou o imediato e urgente início da Tomada de Contas Especial em face da referida Ong (peça 11, p. 535-537) .
40	Finalmente, em 17/8/2017, foi publicada no Diário Oficial da União a Portaria n.º 032 que instalou a TCE referente ao CONVÊNIO SICONV n.º 725207/2009 (peça 2, p. 6-7) .
41.	Portanto, verifica-se que entre 2013 e 2017 há diversos atos praticados pela administração pública que tiveram por objetivo apurar o fato objeto da presente TCE. Assim, mediante a aplicação do regime previsto na Lei n.º 9.873/99, conclui-se pela inocorrência da prescrição da pretensão punitiva e ressarcitória no caso concreto.
Proposta
42.	Ante o exposto, esta representante do Ministério Público de Contas concorda com a proposta de encaminhamento oferecida pela unidade instrutiva à peça 36."
É o relatório.

Aparecido do Carmo de Souza (OAB/SP 357.094) representando Antônio Carlos Ribeiro de Souza.

Procuradora-geral Cristina Machado da Costa e Silva.

TOMADA DE CONTAS ESPECIAL. CONVÊNIO. INEXECUÇÃO DO OBJETO E IMPUGNAÇÃO DA PRESTAÇÃO DE CONTAS DOS RECURSOS REPASSADOS. CITAÇÃO. AUDIÊNCIA. REJEIÇÃO DAS RAZÕES DE JUSTIFICATIVA. CONTAS IRREGULARES. DÉBITO. MULTA.

TOMADA DE CONTAS ESPECIAL (TCE)

Secretaria de Controle Externo de Tomada de Contas Especial - SecexTCE.

Está em apreciação tomada de contas especial instaurada pela Superintendência Regional do Incra no Estado de São Paulo - SR-08-SP em desfavor de Antônio Carlos Ribeiro de Souza, na condição de presidente da ONG Viradouro Contra a Fome, em razão da inexecução do objeto e impugnação da prestação de contas dos recursos repassados por força do Termo de Convênio Incra/CRT/SP/10.000/2009 - Siconv/Siafi 725207/2009 (peça 2, p. 55-63) , celebrado entre a entidade e o Incra, que teve por objeto o diagnóstico sobre a infraestrutura e as políticas públicas nos projetos de assentamento Perdizes e Formiga, no estado de São Paulo.
2.	O valor do ajuste para consecução do objeto pactuado foi de R$ 97.500,00, sem contrapartida. O convênio teve vigência inicial pelo período de 31/12/2009 a 17/12/2010 (peça 2, p. 60) , tendo sido celebrado termo aditivo em 29/12/2010 (peça 2, p. 52-54) para a ampliação das atividades a serem desenvolvidas, o acréscimo de R$ 35.000,00 e a prorrogação da vigência contratual para 30/5/2011.
3.	A Secretaria de Controle Externo de Tomada de Contas Especial - Secex-TCE, com o apoio do Ministério Público junto ao TCU - MPTCU, propôs julgar irregulares as contas dos responsáveis, com imputação solidária de débito e aplicação de multa. 
4.	Acolho os pareceres e adoto seus fundamentos como razões de decidir este processo.
5.	Antônio Carlos Ribeiro de Souza e a Viradouro Contra a Fome foram citados em razão de irregularidades na documentação apresentada pela convenente e de não se ter sido demonstrado como os trabalhadores rurais assentados no programa de reforma agrária se beneficiaram com os objetivos do convênio. A audiência de Antônio Carlos Ribeiro foi procedida em virtude da realização de licitação na modalidade convite, embora o parágrafo sexto da cláusula terceira do termo da avença houvesse previsto a obrigatoriedade do uso do pregão, preferencialmente na forma eletrônica.
5.	Foram apresentadas alegações de defesa e razões de justificativa por Antônio Carlos Ribeiro de Souza, que permanece na condição de presidente da ONG (peça 21) . Em síntese, o responsável trouxe aos autos os seguintes argumentos:
	(i) (...) "o Incra só autorizou a celebração do Primeiro Termo de Aditamento porque reconheceu expressamente que os trabalhos e os diagnósticos conclusivos da Meta 1 foram cumpridos, sendo evidente reconhecer também que o pedido de aditamento só foi possível após a análise dos diagnósticos conclusivos da Meta 1, quando se chegou à necessidade de ampliar o objeto conveniado, através de aditamento de valor e prorrogação do prazo";
	(ii) (...) "as contas do termo de Convênio inicial, sem o aditivo, foram prestadas, com a apresentação pela Ong do Relatório Técnico em 21/11/2011 e, de acordo com esse relatório, houve o cumprimento dos itens 5, 6, 7 e 10";
	(iii) "a Concedente (Incra) solicitou a complementação da prestação de contas, no entanto, a Convenente (Ong) não conseguiu inserir as informações sobre as inconsistências apuradas no Relatório no site do Siconv, sendo que para que isso pudesse ocorrer, necessitava que a concedente fizesse o ajuste no plano de trabalho, uma vez que ao tentar inserir os dados, o sistema virtual apresentava erro, conforme "prints" da tela em anexo (DOC. 3) ";
	(iv) (...) "sem conseguir inserir os dados no local apropriado, a Ong encontrou uma alternativa, ou seja, conseguiu inserir os dados que estavam sendo requisitados pelo Incra na aba "Anexos", referente aos itens 1, 2, 3, 4, 8 e 9 (DOCs. 4, 5, 6, 7, 8 e 9) podendo os mesmos ser localizado no sistema Siconv como: Diagnósticos PAs, item 4.10001, 4.20001, 4.30001, 4.40001 e 4.90001 PDF e 4.80001 ZIP, na aba Anexos da página do Siconv, Plano de Trabalho, Anexos, Listar anexos da prestação de contas, dados que se encontram à disposição (PLATAFORMA + BRASIL) e que até a presente data continuam sem qualquer análise pelo órgão concedente";
	(v) a ONG Viradouro Contra a Fome é entidade pequena, numa pequena cidade do interior do estado de São Paulo, com população estimada em 18.500 habitantes, não se havendo notícia de que a modalidade licitatória pregão, seja ele na forma presencial ou eletrônica, tenha sido adotada pelos Poderes Executivo ou Legislativo da cidade;
	(vi) não houve nenhum questionamento do concedente sobre a modalidade licitatória que possibilitou a contratação das empresas e a plena execução dos trabalhos.
6.	Conforme o plano de trabalho (peça 2, p. 23-27) , as atividades do convênio seriam executadas em duas metas. Em suma, a primeira seria diagnóstico das condições físicas e sociais dos assentamentos; a segunda, a elaboração de estratégia de melhoria da qualidade de vida dos assentados; a primeira meta seria executada com os recursos do convênio, enquanto a segunda, executada com recursos do termo aditivo.
7.	O parecer técnico da prestação de contas (peça 2, p. 204-205) relatou que a Meta 1 do ajuste foi concluída parcialmente, e os recursos referentes à Meta 2 foram restituídos, sem que a convenente executasse essa meta. Além disso, foi relatada a necessidade de complementação das informações financeiras da prestação de contas.
8.	Promoveu-se, ainda, vistoria in loco nas instalações da Viradouro Contra a Fome. O relatório de vistoria (peça 3, p. 39-41) apontou novas falhas relacionadas ao procedimento de licitação das empresas contratadas para a prestação dos serviços, não identificação dos prestadores de serviços contratados e ausência dos relatórios das atividades concluídas, o que determinou a indicação de instauração de tomada de contas especial.
9.	Quanto às alegações do responsável acerca das dificuldades relativas à inserção dos dados no Siconv e da falta de análise de documentos pelo concedente, a unidade técnica apurou que:
"25.	Cumpre destacar inicialmente que os documentos complementares da prestação de contas anexados aos autos em resposta à citação (peças 25-30) já constam dos autos (peça 11, p. 287-306) , em razão de já ter sido feita essa solicitação, conforme consta no Parecer de 21/12/2011 (peça 2, p. 100-101) . Portanto, não se trata de elemento novo.
26.	 Em relação a esses documentos, o responsável alega que na resposta do Incra, encaminhada ao Ministério Público em 8/2/2013 (peça 11, p. 334-337) , está evidenciado que não houve análise pelo concedente. Verifica-se que embora o Incra tenha informado que não analisou o mérito das informações apresentadas (peça 11, p. 335) , não houve por parte do convenente atendimento completo à solicitação feita por meio do Parecer de 21/12/2011 (peça 2, p. 100-101) , uma vez que estava sendo aguardada a retificação de diversos relatórios, e que da análise dos documentos apresentados pela convenente à Procuradoria da República e das informações inseridas junto ao Siconv, havia ficado constatado insuficiência de informações para análise conclusiva da prestação de contas (peça 11, p. 335-337) . Portanto, não foram apresentados pelo convenente os elementos necessários à análise da prestação de contas."
10.	No que tange à modalidade de licitação, verifico que o parágrafo quinto da cláusula terceira do convênio não autorizou a utilização de outra modalidade, mas previu que deveria ser providenciado, desde a celebração do ajuste, procedimento licitatório de acordo com a legislação vigente, no caso, o pregão, conforme previsto no parágrafo sexto (peça 2, p. 58) :
"PARÁGRAFO QUINTO - A CONVENENTE obriga-se desde já a providenciar para a disponibilização dos recursos a serem disponibilizados pelo INCRA, procedimento licitatório de acordo com a legislação vigente pertinente.
PARÁGRAFO SEXTO - A CONVENENTE na hipótese de aplicação dos recursos transferidos a título deste, se obriga, desde a formalização, ao uso obrigatório do pregão, preferencialmente na forma eletrônica, na contratação de bens e serviços comuns nos termos da Lei nº 10.520/2002 do Decreto nº 5.450/2005 e da Portaria Interministerial MP/MF n. 217, de 31/07/2006, o que deverá ocorrer no prazo constante do art. 2º da referida portaria." (grifei) 
11.	Assim, cabe rejeitar as razões de justificativa de Antônio Carlos Ribeiro e julgar as contas dos responsáveis irregulares, com imputação de débito solidário e aplicação de multa.
12.	No tocante à análise da prescrição ressarcitória, em que pese o Parquet tenha concluído pela sua inocorrência, com as mais respeitosas vênias, e exaltando a qualidade do parecer apresentado pela nobre procuradora, discordo dos fundamentos utilizados na análise, considerando os diversos precedentes recentes do TCU que ponderaram sobre as dificuldades de imediata aplicação da tese proferida pelo Supremo Tribunal Federal no RE 636.886 (Acórdãos 2.425/2020-Plenário, 9.389/2020 e 9.407/2020-1ª Câmara, 8.708/2020 e 8.955/2020-2ª Câmara) , mormente porque a mencionada decisão do Supremo traz dúvidas acerca de seu alcance, como, por exemplo: prazo prescricional, qual seria o dies a quo (data de ocorrência do fato irregular ou de seu conhecimento pelo TCU) e as hipóteses de interrupção da prescrição.
13.	Por fim, seguindo os pareceres de que não houve prescrição da pretensão punitiva no presente caso, passo a discorrer sobre a dosimetria da multa. Segundo dispõe o art. 22, § 2º, da Lei de Introdução às Normas do Direito Brasileiro, na aplicação de sanções, serão consideradas a natureza e a gravidade da infração cometida, os danos que dela provierem para a Administração Pública, as circunstâncias agravantes ou atenuantes e os antecedentes do agente. Observa-se que os responsáveis não constam em outros processos deste Tribunal e houve apresentação de documentação ao concedente. Assim, considerando os atenuantes, o montante da multa deve ficar em patamar próximo de 30% do valor atualizado do débito (R$ 50.000,00) , em consonância com os parâmetros estabelecidos no art. 267 do Regimento Interno do TCU.
14.	Ocorre que Antônio Carlos Ribeiro de Souza também foi chamado em audiência, em virtude da realização de licitação na modalidade convite, embora o termo de convênio tivesse previsto a obrigatoriedade do uso do pregão, preferencialmente na forma eletrônica. Desse modo, cabe multá-lo também com base no art. 268, inciso II, do Regimento Interno, pelo valor de R$ 20.000,00.
	Ante o exposto, voto por que seja adotada a minuta de acórdão que submeto à apreciação deste Colegiado.
TCU, Sala das Sessões Ministro Luciano Brandão Alves de Souza, em 10 de novembro de 2020.
ANA ARRAES 
Relatora